臺灣高等法院民事判決
110年度上易字第861號
上  訴  人  Ａ０１  
訴訟代理人  張立宇律師
複代理人    雷修瑋律師
            張君宇律師
被上訴人    Ａ０２  
            Ａ０３  
共      同
訴訟代理人  徐松龍律師
            蔡沂彤律師
上列當事人間請求損害賠償事件，上訴人對於中華民國110年7月
2日臺灣桃園地方法院110年度訴字第287號第一審判決提起一部
上訴，本院於111年3月9日言詞辯論終結，判決如下：
    主      文
原判決關於駁回上訴人後開第二項、第三項之訴部分，及該部分
訴訟費用（除確定部分外）之裁判均廢棄。
被上訴人Ａ０２應再給付上訴人新臺幣陸拾萬元，及自民國一百一
十年二月十八日起至清償日止，按週年利率百分之五計算之利息
。
被上訴人Ａ０３應與被上訴人Ａ０２連帶給付上訴人新臺幣捌拾萬元，
及自民國一百一十年二月十八日起至清償日止，按週年利率百分
之五計算之利息。
第一、二審訴訟費用（除確定部分外），由被上訴人連帶負擔。
    事實及理由
一、上訴人主張：伊與被上訴人Ａ０２（下稱Ａ０２）於民國98年10月
    6日結婚，育有2名未成年子女，被上訴人Ａ０３（下稱Ａ０３，與
    Ａ０２合稱被上訴人）明知Ａ０２為有配偶之人，竟與之同居生活
    ，Ａ０２更於000年00月間產下Ａ０３之子，其等不法侵害伊基於
    配偶關係所應享有之身分法益且情節重大，伊因而家庭破碎
    ，身心受有痛苦，爰依民法第184條第1項前段、第185條第1
    項前段、第195條第1項、第3項規定，請求被上訴人連帶給
    付伊新臺幣（下同）80萬元之非財產上損害賠償，並加計法
    定遲延利息等語（未繫屬本院部分，不予另贅）。
二、被上訴人則以：上訴人與Ａ０２結婚後，多次以加班為由前往
    汽車旅館，更在網路上購買收集「味道甚重之女性內衣褲」
    ，Ａ０２因無法忍受上訴人特殊性癖好而轉向Ａ０３訴苦，雖與Ａ０
    ３產下一子，惟上訴人與有過失，且原審審酌Ａ０２與上訴人2
    人資力等狀況，認定Ａ０２應賠償上訴人20萬元損害賠償之金
    額，並無違誤。另上訴人提出之證據，不能證明Ａ０３與Ａ０２為
    性行為時，知悉Ａ０２為有配偶之人，上訴人請求Ａ０３負連帶損
    害賠償責任並無理由等語，資為抗辯。
三、上訴人於原審請求被上訴人連帶給付其400萬元本息，原審
    為其一部勝訴、一部敗訴之判決，即命Ａ０２給付上訴人20萬
    元本息，駁回上訴人其餘之訴，上訴人不服提起一部上訴，
    上訴聲明為（上訴人就其逾80萬元本息請求之敗訴部分，未
    據聲明不服，已告確定；Ａ０２就其20萬元本息之敗訴部分，
    未據聲明不服，亦告確定）：
　㈠原判決關於駁回上訴人後開第二項、第三項之訴部分，及該
    部分訴訟費用之裁判均廢棄。
　㈡Ａ０２應再給付上訴人60萬元，及自110年2月18日起至清償日止
    ，按週年利率5%計算之利息。
　㈢Ａ０３就原判決第1項及前項命Ａ０２給付上訴人部分，連帶給付上
    訴人。
　　被上訴人答辯聲明：上訴駁回。
四、本院整理兩造不爭執事項：　　
　㈠上訴人與Ａ０２於98年10月6日結婚，婚後育有2子，嗣已於110
    年4月28日調解離婚（見本院卷第153、160頁）。
　㈡訴外人丙○○為Ａ０２、Ａ０３所生之非婚生子女（見本院卷第160、
    161、151-153頁）。
五、上訴人主張Ａ０３明知Ａ０２為有配偶之人，竟與之同居生活，Ａ０
    ２更於000年00月間產下Ａ０３之子，渠等不法侵害其基於配偶
    關係所應享有之身分法益且情節重大，其因而家庭破碎，身
    心受有痛苦，爰依民法第184條第1項前段、第185條第1項前
    段、第195條第1項、第3項規定，請求被上訴人連帶給付其8
    0萬元精神慰撫金等語，Ａ０２固不爭執與Ａ０３通姦並產下一子
    之事實（見本院卷第220、221頁），惟被上訴人否認Ａ０３與Ａ
    ０２為性行為時知悉其為有配偶之人，並以前詞置辯。經查：
　㈠按因故意過失不法侵害他人權利者，負損害賠償之責任；故
    意以背於善良風俗之方法，加損害於他人者亦同，民法第18
    4條第1項定有明文。又不法侵害他人之身體、健康、名譽、
    自由、信用、隱私、貞操，或不法侵害其他人格法益而情節
    重大者，被害人雖非財產上之損害，亦得請求賠償相當之金
    額，其名譽被侵害者，並得請求回復名譽之適當處分；且此
    於不法侵害他人基於父、母、子女或配偶關係之身分法益而
    情節重大者準用之，同法第195條第1項、第3項亦規定甚明
    。又婚姻係以夫妻之共同生活為其目的，配偶應互相協力保
    持其共同生活之圓滿安全及幸福，而夫妻互守誠實，係為確
    保其共同生活之圓滿安全及幸福之必要條件，故應解為配偶
    因婚姻契約而互負誠實之義務，配偶之一方行為不誠實，破
    壞共同生活之圓滿安全及幸福者，即為違反因婚姻契約之義
    務而侵害他方之權利（最高法院55年台上字第2053號判例意
    旨參照）。是侵害配偶關係所生身分法益之行為，並不以通
    姦行為為限，倘夫妻任一方與他人間存有逾越朋友交遊等一
    般社交行為之不正常往來，甚而肌膚之親，該夫妻之一方與
    該他人之行為已逾社會一般通念所能容忍之範圍，已達破壞
    婚姻共同生活之圓滿安全及幸福之程度，即足當之。
　㈡Ａ０２不爭執於其與上訴人婚姻關係存續期間，另與Ａ０３為性行
    為，並產下一子，已如前述，依上說明，自已侵害上訴人因
    配偶關係所生身分法益，且情節重大，上訴人主張Ａ０２應負
    侵權行為損害賠償責任等語，自屬有據。
　㈢關於Ａ０３與Ａ０２為性行為時，是否知悉其為有配偶之人之爭點
    ：
　⒈證人即上訴人姊姊丁○○之登記伴侶乙○○在本院證稱：上訴人
    於110年11月21日打電話給丁○○，說Ａ０２懷孕無法回家，情緒
    不穩定，伊等約Ａ０２當天到中壢sogo附近餐廳吃飯，後來聊
    到其外遇對象，Ａ０２說多年前，上訴人工作時被高壓電電到
    在醫院急救，那個男生（指Ａ０３）很好，說要載Ａ０２去醫院急
    診室等語（見本院卷第270、271頁），Ａ０２當庭陳稱：當天
    有聚餐，但是忘了有沒有提到上訴人被高壓電電到乙事，上
    訴人是在其外遇懷孕前被高壓電電到，其自己開車去急診室
    等語（見同上卷第271頁），經兩人多次對質，證人堅稱Ａ０２
    有提及Ａ０３載Ａ０２去急診室乙事，並稱伊等對Ａ０２說「孩子我
    們可以領養」，但Ａ０２稱男生要這個孩子等語，Ａ０２則稱其當
    時身體不舒服，忘了有沒有說云云（見同上卷第271、272頁
    ），依2人上開對質內容，Ａ０２除以「忘記了」回應證人上開
    所述Ａ０２告以Ａ０３載其至急診室探望上訴人乙節外，對證人其
    餘所述事項均認屬實，堪信證人乙○○上開證述與事實相符。
    又依Ａ０２所述與Ａ０３在6年前認識，當時其已婚，認識3年後開
    始交往，交往後約半年發生性行為，發生性行為後3年生下
    小孩等語（見同上卷第220、221頁），而被上訴人之子丙○○
    係於000年00月出生（見同上卷第151頁），則依被上訴人2
    人交往情形，Ａ０３既於Ａ０２外遇懷孕前即特意開車陪同Ａ０２至
    醫院探視上訴人，衡情對Ａ０２與所欲前往急診室探視之異性
    對象間之關係當有所瞭解，斯時應已知悉上訴人為Ａ０２配偶
    。
　⒉證人即上訴人妹妹甲○○在本院證稱：110年11月21日當天聚餐
    是因為Ａ０２告訴上訴人說她懷孕了，基於同是女生，所以和
    姊姊、姊姊朋友乙○○約Ａ０２出來聚餐，Ａ０２說和男朋友（指Ａ０
    ３）交往6年了，男生知道她有家庭，伊等問，既然知道，為
    何不分手，Ａ０２說在6年間想分手好幾次，但男生趕都趕不走
    ，男生在交往一開始就知道她有家庭等語（見本院卷第273
    、274頁），Ａ０２當庭稱因為當時懷孕快要生了，不知道如何
    處理事情，才會這樣對證人說等語（見同上卷第273、274頁
    ），上情核與Ａ０２在Line對話中對上訴人稱「（上訴人問：
    是不是說你沒老公）他至始至終都知道」等語相符（見原審
    卷第220、328頁），堪信甲○○上開證述屬實，益證Ａ０３與Ａ０２
    性行為時，明知Ａ０２為有配偶之人。
　⒊復依兩造不爭執之Ａ０２與上訴人之Line對話內容，在Ａ０２說其
    一直想要回家，可是肚子大了，沒有辦法回去之討論中，Ａ０
    ２稱對方（指Ａ０３）要這個孩子，上訴人再問「我要先知道對
    方的意思，才能想辦法，看後續小孩要怎麼大家想辦法接納
    他」，Ａ０２回稱「對方是要我把小孩生下來，離婚」，上訴
    人又問「你給他什麼承諾」，Ａ０２回稱「我沒有給他什麼承
    諾，就只是我懷孕他要我生下來，離婚，結婚就這樣」（見
    原審卷第328、188、190、194、206頁），則Ａ０３於知悉Ａ０２
    懷孕後，要求Ａ０２將孩子生下來，與上訴人離婚，再與其結
    婚，此舉堪認顯屬侵害上訴人配偶權行為。
　⒋再者，Ａ０２於本院審理中除屢屢陳稱Ａ０３與其為性行為時，不
    知道其已結婚等語，復以書狀向本院陳稱「本人Ａ０２從未告
    知Ａ０３先生本人與前夫Ａ０１（即上訴人）有婚姻關係，Ａ０３先
    生均不知情……直到快臨盆時，因為無法再掩飾，只好向前夫
    Ａ０１坦承。本人對此深感歉意，若法官仍認為原審20萬元損
    害賠償金額不足以彌補前夫Ａ０１之損失，請將賠償金提高至
    本人身上，由本人負擔……」等語（見本院卷第265頁），迴
    護Ａ０３之情，彰彰明甚，是Ａ０２上開與上訴人之Line對話、與
    證人乙○○、甲○○於110年11月21日聚餐中所述Ａ０３於兩人交往
    之初即知悉其已婚等情，當無設詞構陷Ａ０３之虞，應屬可採
    。
　⒌綜合上開事證，堪認Ａ０３明知Ａ０２為有配偶之人，仍與之發生
    性行為，兩人有逾越朋友交遊等一般社交行為之不正常往來
    ，已逾社會一般通念下，上訴人所能容忍之範圍，Ａ０２甚至
    產下兩人之子，是上訴人主張被上訴人2人共同侵害其配偶
    權，應連帶負損害賠償責任等語，當屬可採。
　㈣次按慰藉金之賠償須以人格權遭遇侵害，使精神上受有痛苦
    為必要，其核給之標準固與財產上損害之計算不同，然非不
    可斟酌雙方身分資力與加害程度，及其他各種情形核定相當
    之數額，最高法院51年台上字第223號判例可資參照。本件Ａ
    ０２於其與上訴人婚姻關係存續期間，與Ａ０３均明知其係有配
    偶之人，兩人仍執意交往，進而發生性行為，復生下非婚生
    子女，不僅侵害上訴人配偶權（基於配偶關係之身分法益）
    ，更足使上訴人感受不堪之精神上痛苦，揆諸前揭最高法院
    判例，上訴人自得請求被上訴人賠償非財產上之損害。爰審
    酌上訴人與Ａ０２於98年10月6日結婚，婚後育有2子，嗣因被
    上訴人本件侵權行為，已於110年4月28日與Ａ０２調解離婚，
    業如前揭四、㈠所述，堪認已致上訴人身心受創，其所受之
    精神上傷害及痛苦，難謂非屬重大；又上訴人為技術學院肄
    業，在○○○○結構股份有限公司擔任副廠長，每月薪資約為6
    萬元，名下有2筆田賦及1輛車；Ａ０２為五專畢業，在百貨業
    擔任職員，每月底薪、獎金依序約為1萬元、4萬元，名下並
    無財產，此據上訴人、Ａ０２分別於原審所自陳，並有上訴人
    在職證明可稽（見原審卷第126、132、112頁），復有其等
    稅務電子閘門財產所得調件明細表可佐（見限閱卷），堪信
    可採。至於Ａ０３雖稱其收入不高云云（見同上卷第312頁），
    惟依其稅務電子閘門財產所得調件明細表顯示，其於108年
    度名下有1筆田賦、2部汽車、1筆投資，其中田賦部分，僅
    以公告現值計算，價值約為992萬元（見限閱卷），另依Ａ０３
    不爭執之媒體報導內容，其為○○有機農場農二代接班人（見
    本院卷第97-99、162頁），又依經濟部商工登記公示資料查
    詢服務之資料顯示，Ａ０３並為○○農業生技有限公司（下稱○○
    公司）董事而為代表人（見同上卷第101、102頁），且Ａ０３
    於另件主張上訴人因招開記者會指控其搶奪配偶之侵權行為
    損害賠償訴訟起訴狀中，稱上開○○公司及○○○蔬果運銷公司
    均為其所經營，並主張上開兩公司因上訴人藉由媒體發布侵
    害其名譽之報導後，銷售訂單金額因而減少，暫以每月減少
    之訂單金額15萬9,800元，請求上訴人按月賠償損害至回復
    其名譽之日止等語（見同上卷第105-109頁），基上，堪認Ａ
    ０３確係有資力之人。是本院斟酌兩造之身分、地位、經濟能
    力及被上訴人所為侵權行為之侵害程度、上訴人所受精神上
    痛苦等一切情狀，認上訴人請求被上訴人連帶賠償其非財產
    上損害賠償80萬元，尚屬允當，應屬有據。被上訴人辯稱該
    賠償金額過高云云，並非可取。
　㈤被上訴人雖辯稱上訴人與Ａ０２結婚後，時以冷暴力對待，甚至
    多次以加班為由，前往汽車旅館，更在網路上購買諸多女性
    衣物、用品，Ａ０２不堪屈辱，始轉向Ａ０３訴苦，並因無法忍受
    上訴人收集「味道甚重之女性內衣褲」之特殊性癖好，被迫
    於105年與上訴人分居，上訴人對兩造婚姻破綻並非不可歸
    責，為與有過失，上訴人請求之精神慰撫金過高云云，並提
    出Line對話、內衣褲等照片、網路購物頁面為證（見原審卷
    第222-224、228-306頁、本院卷第173-175、179-199頁），
    上訴人固於對話中坦承其自Ａ０２懷孕不能發洩，才發現自己
    去汽車旅館可以放鬆壓力，手機有網路買的東西，都丟掉了
    ，是沒地方發洩，自己也不知怎麼辦等語，惟亦稱Ａ０２懷孕
    前即對其冷淡，是Ａ０２先不理其，也不給其碰等語（見原審
    卷第260、262、266、268、270頁），依上開事證顯示，上
    訴人雖因與Ａ０２之性生活或因懷孕之故不協調，而有上網購
    買女性內衣褲，並單獨前往汽車旅館放鬆壓力之行為，至於
    被上訴人另稱上訴人有收集「味道甚重之女性內衣褲」之特
    殊性癖好，尚乏實據，不足為採。因按損害之發生或擴大，
    被害人與有過失者，法院得減輕賠償金額，或免除之，民法
    第217 條第1 項固定有明文。然該條項所謂被害人與有過失
    ，須被害人之行為助成損害之發生或擴大，就結果之發生為
    共同原因之一，行為與結果有相當因果關係，始足當之；倘
    被害人之行為與結果之發生並無相當因果關係，尚不能僅以
    其有過失，即認有過失相抵原則之適用（最高法院92年度台
    上字第431號判決意旨參照）。本件損害之發生，肇因於Ａ０３
    與有配偶之人即Ａ０２，為逾越男女分際行為，共同侵害上訴
    人與Ａ０２於婚姻契約所建立之誠實互信義務，及上訴人之身
    分法益，此與上訴人上開單獨前往汽車旅館放鬆壓力等行為
    間，本無相當因果關係，亦非與結果之發生有共同之原因，
    不能謂上訴人與Ａ０２婚姻生活有些許爭執或溝通不良，即為
    助成本件損害之發生或擴大，否則不啻鼓勵有配偶之人與配
    偶未能妥善溝通時，即得與他人發生違背夫妻婚姻關係中誠
    實互信義務，並藉之正當化其行為，而有過失相抵原則之適
    用，此與婚姻本質顯然相悖，是被上訴人所辯，自不足採。
六、末按給付無確定期限者，債務人於債權人得請求給付時，經
    其催告而未為給付，自受催告時起，負遲延責任。其經債權
    人起訴而送達訴狀，或依督促程序送達支付命令，或為其他
    相類之行為者，與催告有同一之效力；遲延之債務，以支付
    金錢為標的者，債權人得請求依法定利率計算之遲延利息；
    應付利息之債務，其利率未經約定，亦無法律可據者，年息
    為5%，民法第229條第2項、第233條第1項前段及第203條分
    別定有明文。經查，被上訴人對上訴人之共同侵權行為損害
    賠償請求權，係屬於未定給付期限之金錢債權，則上訴人請
    求被上訴人自起訴狀繕本送達翌日即均自110年2月18日起（
    見原審卷第90、94頁），至清償日止，按週年利率5%計算之
    遲延利息，即屬有據。
七、從而，上訴人依民法第184條第1項前段、第185條第1項前段
    、第195條第1項、第3項之規定，請求被上訴人連帶給付其8
    0萬元，及均自110年2月18日起至清償日止，按週年利率5%
    計算之遲延利息，為有理由，應予准許。是則原審就上開應
    准許部分，僅判命Ａ０２給付上訴人20萬元本息，餘為上訴人
    敗訴之判決，尚有未洽，上訴意旨指摘原判決此部分不當，
    求予廢棄改判，為有理由，爰由本院廢棄改判如主文第2項
    、第3項所示（未繫屬本院部分，不予贅述）。又本件事證
    已臻明確，兩造其餘之攻擊或防禦方法及所用之證據，經本
    院斟酌後，認為均不足以影響本判決之結果，爰不逐一論列
    ，附此敘明。
八、據上論結，本件上訴為有理由，爰判決如主文。
中　　華　　民　　國　　111 　年　　3 　　月　　23　　日
                  民事第二十二庭
                      審判長法  官  張靜女
                            法  官  朱漢寶
                            法  官  范明達
正本係照原本作成。
不得上訴。
中　　華　　民　　國　　111 　年　　3 　　月　　23　　日
  　　　　　　　　　　　　　書記官  余姿慧